臺灣高等法院刑事判決　　　　　　　　　　　　九十二年度上更(二)字第七四二號
　　上　訴　人
　　即　被　告　丙○○
　　　　　　　　甲○○○
右上訴人因偽造文書等案件，不服臺灣新竹地方法院八十七年度訴字第二十三號，中
華民國八十七年六月十二日第一審判決（起訴案號：臺灣新竹地方法院檢察署八十六
年度偵字第八八二二號、第一○○○六號），提起上訴，經判決後，由最高法院第二
次發回更審，本院更為判決如左：
  主  文
原判決撤銷。
丙○○、甲○○○均無罪。
 理  由
一、公訴意旨略以：被告丙○○與被告甲○○○係夫妻，基於概括之犯意聯絡，於民
    國七十七年三月十四日，未得丙○○之弟乙○○同意而偽刻其印章，向其父曾德
    福（業於八十五年七月十九日死亡）謊稱乙○○已同意將其所有坐落新竹縣新豐
    鄉○○段六十三號地號之土地售予其等二人，丙○○並邀其父一同至新竹縣新豐
    鄉戴燈玄代書處，央請不知情之戴代書就上開土地書立買方為甲○○○、賣方為
    乙○○之不動產買賣協議書，並偽稱已得乙○○之同意，以不識字為由，由戴燈
    玄違背乙○○之真意書寫協議書，並在協議書上簽立乙○○之名，丙○○則持偽
    刻之印章蓋於協議書上，迨於八十五年九月十三日甲○○○與丙○○以甲○○○
    為原告，明知乙○○在香港九龍之真實地址，而仍以乙○○在新竹縣新豐鄉之戶
    登記，並因乙○○已遷居國外而送達處所不明，致法院陷於錯誤，依甲○○○之
    聲請為一造辯論判決，甲○○○獲得勝訴判決，並持以聲請新竹縣新湖地政事務
    所辦理所有權移轉登記，獲得財產上不法利益，足生損害於乙○○，因認被告甲○○○、丙○○涉犯刑法第二百十條、第二百十六條之行使偽造私文書罪嫌、第
    三百三十九條第一項之詐欺取財罪嫌云云。
二、按犯罪事實應依證據認定之，無證據不得認定犯罪事實。刑事訴訟法第一百五十
    四條第二項第一項定有明文。故事實之認定應憑證據，如未能發現相當證據，或
    證據不足以證明，自不能以推測或擬制之方法，為裁判基礎。倘被告否認犯罪事
    實所持之辯解，縱屬不能成立，仍非有積極證據足以證明其犯罪行為，不能遽為
    有罪之認定。此所謂之證據，雖不以直接證據為限，間接證據亦包括在內，然無
    論直接或間接證據，其為訴訟上之證明，須於通常一般之人均不致於有所懷疑，
    而得確信其為真實之程度者，始得據之為有罪之認定，倘其證明尚未達到此一程
    度，而有合理性懷疑之存在時，即無從為有罪之認定。（最高法院四十年臺上字
    第八十六號、三十年度上字第一八三一號、七十六年臺上字第四九八六號判例參
    照）。
三、訊據上訴人即被告丙○○、甲○○○二人均堅決否認有檢察官所指之犯行，被告
    丙○○辯稱：伊與告訴人乙○○係兄弟關係，告訴人平日旅居香港，因需款購屋
    ，乃於七十七年三月間商請伊購買前開土地，雙方並約定以每坪新台幣（下同）
    四萬元之價格計算，總價為一百七十萬元，告訴人嗣即以電話委託父親曾德福代
    理告訴人與伊簽訂買賣契約，嗣曾德福與伊乃相偕前往戴燈玄代書處，簽訂不動
    產買賣協議書，因伊與甲○○○為夫妻關係，遂由甲○○○出名為買主，並由女
    兒曾仲玉簽發支票，匯寄予告訴人之大姨子賴純純，再轉交予告訴人，有關告訴
    人印章，係由曾德福取出蓋印於買賣協議書上，簽訂買賣協議書後伊將其中一份
    買賣協議書寄給告訴人，另伊於七十八年五月三十日尚有匯款一百萬元與告訴人
    作為買賣價金，而自七十七年十二月間起至七十九年元月間先後為告訴人墊付父
    親曾德福之生活費用、紅包，七十七年十月十二日墊付告訴人購物費用二萬八千
    九百元，八十四年一月代繳系爭土地地價稅一萬三千五百二十七元，另告訴人回
    臺期間，私下取拿二萬元、三萬元不等之現金，合計有二十萬元以上，伊已將買
    賣價款付清，是前開買賣協議書確屬真正，伊並無任何詐欺及偽造文書等語。被
    告甲○○○辯稱：丙○○確係向乙○○購買系爭土地，因伊與丙○○為夫妻關係
    ，所以用伊名義簽契約，簽約時伊並未至代書處，均由丙○○及曾德福處理，系
    爭土地買賣價金已給付完畢，伊並無任何詐欺及偽造文書情事等語。
四、經查：
（一）告訴人乙○○雖指訴其並未出售系爭土地予被告丙○○與甲○○○二人，惟被
      告丙○○協同其父曾德福，於七十七年三月十四日至代書戴燈玄處，由曾德福
      代理告訴人乙○○，與被告丙○○簽訂系爭土地買賣協議書，由乙○○以總價
      一百七十萬元將系爭土地出售與被告丙○○，並因被告丙○○與被告甲○○○
      為夫妻關係，而由被告甲○○○出名為系爭土地之買受人等情，業據證人即代
      書戴燈玄證述綦詳。證人戴燈玄於偵訊時證稱：不動產買賣協議書係伊於七十
      七年三月十四日書寫，是丙○○與其父曾德福一起來委託，甲○○○並未到場
      ，是丙○○與曾德福說乙○○的土地要賣給丙○○，並抄地號給伊，其他部分
      則照丙○○與曾德福說的寫，丙○○與曾德福當時有說定金五十萬元，但何時
      交付，伊不清楚，並說產權登記完畢後要交付尾款，協議書上乙○○之簽名是
      伊簽的，因為丙○○與曾德福都不識字，伊問丙○○甲方（買主）要寫何人姓
      名，丙○○表示以其妻甲○○○之姓名，並說由曾德福代表乙○○，協議書上
      每坪四萬元是丙○○說的等語（見偵字第八八二二號卷第三十頁背面至第三十
      一頁）；於原審訊問時證稱：伊在新竹縣新豐當代書，丙○○帶其父曾德福來
      ，說其弟乙○○賣這筆土地，叫伊寫契約，其弟乙○○沒來，其父曾德福代理
      ，伊寫好契約書，因雙方不識字，伊將契約唸給他們聽，之後就交給他們契約
      ，丙○○說曾德福代理乙○○，曾德福也有拿乙○○之印章出來，說兒子在香
      港，他代理乙○○處理此事，因為曾德福與乙○○係父子關係，所以沒有問曾
      德福有無授權書或委託書，又支付價款方式、定金五十萬元、產權登記後付清
      尾款是丙○○講的，他說五十萬元已付了，曾德福亦表示知道，伊沒有看見交
      付五十萬元定金，當天沒有其他人在場，乙○○之印章是曾德福拿出來，是舊
      的木質印章，倘是新的印章伊會特別注意，因為丙○○、曾德福二人拿甲○○○及乙○○二人之印章，關係又是兄弟、父子，又說定金五十萬元已給付，並
      要求伊寫在契約，所以伊在契約書才未寫代理人及要求丙○○及曾德福蓋章等
      語（見原審卷第三十四頁至第三十五頁背面）；於本院前審九十年二月九日訊
      問時證稱：不動產買賣協議書係伊寫的，甲○○○沒有在簽定不動產買賣協議
      書之同時交付定金五十萬元，是她先生丙○○說回去會交代他父親曾德福匯錢
      ，簽協議書時告訴人不在場，協議書上乙○○印章是乙○○的父親曾德福蓋的
      ，印章也是曾德福拿來的，是曾德福代理乙○○出面來簽買賣協議書，當時曾
      德福意識清楚，精神狀態也正常，曾德福是與丙○○一起走進事務所，伊也有
      把契約一條一條唸給曾德福聽，跟他解說的事曾德福都了解，因為伊與曾德福
      別人，曾德福口頭說代理乙○○，並未提出書面授權，而乙○○之印章是舊的
      木質章等語。況告訴人乙○○於原審已自承：七十八年兄嫂（即被告二人）有
      提到如何買賣這塊土地移轉給他們，但我不知道如何移轉（見原審卷第五十二
      頁正、反面）。再參以告訴人與被告於九十年十二月二日之和解書，告訴人乙○○亦坦承系爭土地買賣關係存在。顯見雙方確有買賣土地事宜，告訴人乙○○僅就移轉土地之細節不清楚而已。雖證人即告訴人之大哥曾元坤於偵查、原
      審及本院前審九十年二月九日訊問時證稱：曾德福於七十七年間已八十餘歲，
      頭腦不清，有點呆呆的，並非有精神；身體不太好，咳嗽的很厲害，眼睛也不
      好，常常紅腫、流淚，有白內障，可以走路，但走不遠，只能在家附近走動，
      七十七年三月間意識沒那麼清楚，頭腦沒那麼好，精神狀態也不怎麼正常，因
      為年紀大了云云（見同上偵查卷第三十一頁背面、原審卷第三十六頁背面、本
      院前審九十年二月九日訊問筆錄）；證人即告訴人之兄曾澄順於原審訊問時證
      稱：曾德福於八年前有一點呆呆的，平日並不過問其兄弟間之事云云（見原審
      卷第三十八頁背面至第三十九頁），惟證人戴燈玄與告訴人或被告間，並無密
      切之交誼或嫌怨，為客觀之第三者，且親自見聞當時買賣協議書之簽訂過程，
      其所為證言前後亦均一致，應較為可採，所證買賣乙節，當為真實。
（二）告訴人乙○○雖指稱：被告所交付之前述五十萬元及一百萬元，並非買賣土地
      之定金及價款，因其在香港購屋資金不足，而向被告二人之借款，當時除向被
      告二人支借外，並有向其他兄弟借款云云。惟告訴人乙○○於本院前審九十年
      二月九日訊問時陳稱：沒有出具借據，因為伊有困難，向兄弟借錢，在電話中
      講要借錢，所以沒有收據，也沒有講利息，也沒有約定何時償還，亦未曾支付
      被告丙○○利息等語，然查被告二人就自七十七年十二月間起陸續代墊告訴人
      及其他兄弟應交付大哥曾元坤有關父親曾德福之生活費及過年紅包等，均有要
      求曾元坤開具收據，明白記載該支付費用之用途及數額等情，有被告二人提出
      之收據影本十五份在卷（見偵字第八八二二號卷第三十八頁至第四十一頁）可
      稽，另被告二人就七十八年五月三十日曾匯款九十九萬九千九百九十七元與告
      訴人，亦提出匯出匯款賣匯水單一紙附卷（見同上偵查卷第三十六頁）可考，
      足見被告二人平日行事甚為縝密，否則當不致連平日代墊父親曾德福每月生活
      費六千元均會要求其大哥曾元坤開具收據，且對於已經過近十年之收據仍予收
      存，則若告訴人乙○○所稱：該一百五十萬元係單純借款，何以被告二人就前
      開金額甚少之生活費均要求開立收據，並將收據均予收存，而對於此大筆之借
      款，僅由告訴人電話要求，即輕率出借而未開立任何借款證明，亦未約定借貸
      利息及還款期限？告訴人指稱該筆一百五十萬元係借款乙節，並未提出任何確
      據以實其說，無足憑信。
（三）又證人曾澄順雖於原審訊問時證稱：乙○○在香港買房子，兄弟均有借他錢，
      是過年時回來拿的，也有還錢云云（見原審卷第三十八頁背面）；證人即告訴
      人兄長曾元合於本院前審九十年二月九日訊問時雖亦證稱：告訴人有向伊借錢
      買房子，大概是七十八年的時候，伊跟告訴人說只有三十萬元可借，等告訴人
      有錢時再還，伊沒有向告訴人收取利息，告訴人大約在八十三年時清償云云。
      惟證人曾澄順、曾元合雖與被告丙○○為兄弟關係，惟個人理財態度及與告訴
      人乙○○間之感情親疏，均有不同，尚難以此相互比擬，而遽認被告丙○○與
      告訴人乙○○間之金錢往來亦屬借貸關係，而採為對被告不利之認定。況證人
      曾澄順、曾元合借予告訴人乙○○之數額，僅二、三十萬元，而被告丙○○僅
      係經營小生意並非富有，何以竟願出借一百五十萬元鉅額予告訴人？又雙方倘
      係單純借貸關係，何以被告丙○○於七十七年四月份以支票支付告訴人乙○○
      五十萬元後，告訴人乙○○既未支付利息，亦未曾表明何時清償，被告丙○○
      仍於翌年及七十八年五月份再匯款九十九萬九千九百九十七元予告訴人乙○○
      ？又告訴人乙○○雖陳稱：伊向其他兄弟所借的錢，於八十一年左右還清，而
      伊亦曾要還丙○○錢，但丙○○說不用還，到時賣屋時一起算云云（見原審卷
      第九十三頁），已與證人曾元合上開八十三年還款之證言不符，且告訴人乙○○欲還款予被告丙○○，惟遭被告丙○○拒絕等情，告訴人乙○○自承並無其
      他人可以證明，益見告訴人乙○○指稱：該一百五十萬元係借款，非買賣價金
      云云，應為不實。至證人即告訴人之大姨子賴純純雖於原審訊問時證稱：告訴
      人曾告知因購屋向兄弟借款五十萬元，要伊代收，嗣即在臺中之住所收到他人
      匯寄之五十萬元支票一張，收到該支票並未註明用途，亦未要求伊書寫收據或
      任何證明，被告二人或曾德福亦未曾告以前開五十萬元係土地買賣之價金，伊
      收到支票後即經由銀行帳戶託收，伊未至新竹，亦未在曾德福住處等候拿取五
      十萬元云云（見原審卷第九十二頁至第九十三頁正、反面），惟證人賴純純為
      告訴人乙○○之大姨子，其證詞難免偏頗告訴人如無佐證，不能遽採為對被告
      不利之認定。
（四）告訴人乙○○雖又指稱：伊並無買賣協議書上之印章云云。惟上開蓋用於系爭
      土地買賣協議書之告訴人乙○○印章，係由其父曾德福持以蓋用，該印章係一
      木質舊印章等情，業據證人戴燈玄證述屬實，已如上述，是被告丙○○辯稱：
      買賣協議書上之印文，係告訴人自中學時起即放置在父親曾德福處等語，應可
      採信。至證人曾元坤於偵查及原審訊問時雖證稱：告訴人之印章原係伊母親所
      保管，嗣母親過世後即由伊保管，其間已有十餘年，告訴人直至八十六年七、
      八月間始取回保管之印章，告訴人並無其他印章，伊保管之印章並非買賣協議
      書上之印章，亦未曾見過買賣協議書上之印章，伊所保管之印章即係偵查卷八
      十六年十一月十四日訊問筆錄上所蓋之印章云云（見同上偵查卷第二十九頁背
      面、第三十頁，原審卷第三十六頁），並證稱：伊並不知告訴人與被告二人有
      前開買賣土地事，亦未曾聽過父親曾德福提過曾代理告訴人與被告二人簽訂買
      賣契約，被告二人均未向伊索取伊所保管之告訴人印章，曾德福自六十五年起
      至八十年間止，平日係與伊居住，並由伊照顧曾德福之生活起居，未曾聽過父
      親曾德福有提及前開買賣，亦未曾聽過被告二人或告訴人提及前開買賣情事云
      云（見同上偵查卷三十頁、原審卷第三十六頁、第一七三頁）。據被告丙○○
      辯稱：兄弟間因分家產，其他兄弟因為打輸官司，而懷恨在心，所為證言均有
      不實等語，參酌證人曾元合於本院前審九十年二月九日訊問時證稱：被告所說
      的二十萬元是紅包等等、都不實在，土地都被被告吃掉了，被告也不給父親吃
      ，我們兄弟都知道，被告沒有養父親云云，顯與被告二人就自七十七年十二月
      間陸續代墊告訴人及其他兄弟應交付大哥曾元坤有關父親曾德福之生活費及過
      年紅包等，均有要求曾元坤開具收據，明白記載該支付費用之用途及數額等情
      不符。又證人曾元發於本院前審九十年二月二十六日訊問時證稱：被告只有一
      年孝順父母，後來就沒有孝順，都是我們其他四個兄弟在孝順等語，足證被告
      丙○○與其兄弟間積怨日深，確有嫌隙存在，是證人曾元坤證言，應為偏袒告
      訴人之詞，亦不能遽採為不利於被告之認定。又被告丙○○協同其父曾德福，
      於七十七年三月十四日至代書戴燈玄處，由曾德福代理告訴人乙○○與被告丙○○簽訂系爭土地買賣協議書等情，業據證人即代書戴燈玄證述綦詳，已如前
      述，衡情平日照顧曾德福生活起居之曾元坤應有所聞悉，證人曾元坤所述：其
      未曾聽過父親曾德福提過曾代理告訴人與被告二人簽訂買賣契約云云，顯有違
      常理。再者，告訴人乙○○及其妻賴莉莉之
      豐鄉○○村○○街三十六巷二號之住所，此有新竹縣新豐鄉戶政事務所八十五
      年十月三日所核發之
      足見告訴人乙○○於香港期間，其在臺灣之事務應係委由曾元坤處理，惟查系
      爭土地未移轉登記與被告甲○○○前，該土地之地價稅即由被告繳納，此有地
      價稅繳款書附卷（見同上開偵查卷第四十三頁）可稽，而上開地價稅係曾元坤
      要求稅務人員向被告丙○○收取等情，亦據證人即原新竹縣新豐鄉公所財政科
      長賴肇吉於原審訊問時證稱：系爭土地八十三年地價稅沒有繳，所以八十四年
      開始作催繳通知，因承辦人員說這家人都搬離重興村，後來從選舉名冊找到光
      明街三十六巷二號之曾元坤，伊親自去找曾元坤催繳地價稅，曾元坤說要找丙○○繳，伊去找丙○○時，丙○○不在，甲○○○表示願收稅單繳款等情（見
      原審卷第一七二頁正、反面），倘證人曾元坤不知系爭土地已由告訴人乙○○
      出賣予被告，自應代告訴人繳納，或通知告訴人繳納，豈有要稅務人員逕向被
      告丙○○收取之理？是證人曾元坤不利於被告之證詞，應屬偏頗告訴人之詞。
（五）至證人曾澄順於原審訊問時證稱：告訴人未曾委託伊出售前開土地，亦未聽聞
      告訴人有將土地售與被告二人，告訴人每年回來臺灣一次，都會到伊住處，伊
      亦未聽告訴人提過與被告二人有資金往來，父親曾德福未曾表示有受告訴人委
      託出售前開土地與被告，父親並不過問兄弟間之事云云（見原審卷第三十八頁
      至第三十九頁）。惟查，被告丙○○曾以其名義簽發發票日期為七十七年四月
      十九日、付款人為新竹縣新豐鄉農會信用部、面額為五十萬元、受款人為賴純
      純之支票，寄交予告訴人之大姨子賴純純，由賴純純於同年月二十二日委請臺
      灣中小企業銀行代收，被告丙○○並於七十七年四月二十五日在其新豐鄉農會
      之甲存帳戶存入五十萬元而使前述支票兌現等情，有託收票據明細表、新豐鄉
      農會八十七年四月一日豐農信字第○六一號函附之支票影本一紙及八十七年四
      月二十一日豐農信字第八三號函附之支票存款帳卡交易情形附卷（見原審卷第
      一○九頁至第一一○頁、第一四五頁至第一四七頁）可稽，告訴人乙○○於本
      院前審九十年二月九日訊問時復供稱：伊有收到五十萬元等語，可見被告丙○○確曾簽發面額五十萬元之支票交付予告訴人之大姨子賴純純，經賴純純提示
      兌現後轉給告訴人。而該五十萬元乃是被告丙○○支付告訴人之買賣系爭土地
      定金，並非告訴人向被告丙○○借貸之現金，已如前述，被告丙○○另於七十
      八年五月三十日匯款九十九萬九千九百九十七元予告訴人，亦有匯出匯款賣匯
      水單一紙附卷（見同上偵查卷第三十六頁）可考，而告訴人乙○○當時在港購
      屋急需用款，因未能立即返臺辦理土地過戶事宜，故被告二人未依買賣協議書
      之約定於土地登記過戶前，即提前交付土地尾款予告訴人乙○○，亦與常情不
      悖，自不得僅以被告二人先行交付土地尾款予告訴人即認定系爭土地買賣協議
      書為不實。而證人曾澄順又稱：乙○○在香港買房子，兄弟均有借他錢，是過
      年時回來拿的，也有還錢云云（見原審卷第三十八頁），其他兄弟借予告訴人
      之二、三十萬元，曾澄順知情，而被告與告訴人間一百五十萬元之金錢往來，
      曾澄順竟然不知，顯見曾澄順上開不利於被告之證言，應為偏頗告訴人之詞，
      不足採信。
（六）綜上所述，告訴人乙○○對於被告等犯罪之指訴，諸多瑕疵，要難憑信，證人
      曾元坤、曾澄順、曾元合、賴純純等人所述不無偏頗告訴人之虞，不足遽採為
      對被告不利之認定。加以，定金交付時間與系爭土地買賣協議書簽訂時間接近
      ，而被告丙○○前後二次所交付予告訴人乙○○之金額共一百五十萬元，連同
      被告丙○○先後代告訴人墊付父親曾德福之生活費用、紅包，墊付告訴人購物
      費用二萬八千九百元，代繳系爭土地地價稅一萬三千五百二十七元等，總額亦
      與買賣土地價款一百七十萬元相差無幾，故被告丙○○、甲○○○二人對定金
      之交付供述雖前後稍有出入，惟系爭土地買賣距本件告訴人提起告訴已時隔八
      年，被告二人已近古稀之年，所辯：因年邁加上時間久遠，至對於買賣流程細
      節，記憶不清，無悖情理，應堪信實。至檢察官起訴書犯罪事實欄敘及「八十
      五年九月十三日甲○○○與丙○○以甲○○○為原告，明知乙○○在香港九龍
      之真實地址，而仍以乙○○在新竹縣新豐鄉之
      書向臺灣新竹地方法院訴請上開土地所有權移轉登記，並因乙○○已遷居國外
      而送達處所不明，致法院陷於錯誤，依甲○○○之聲請為一造辯論判決，甲○○○獲得勝訴判決」云云。惟查前開民事訴訟起訴時，乙○○之
      確為新竹縣新豐鄉○○村○○街三十六巷二號，已如前述，則被告甲○○○於
      起訴時，載明乙○○之住所即在該處，依法並無不合；按刑法第二百十四條所
      謂使公務員登載不實事項於公文書罪，須一經他人之聲明或申報，公務員即有
      登載之義務，並依所為之聲明或申報予以登載，而屬不實之事項者，始足構成
      ，若其所為聲明或申報，公務員尚須為實質之審查，以判斷其真實與否，始得
      為一定之記載者，即非本罪所稱之使公務員登載不實（最高法院七十三年臺上
      字第一七一○號判例參照）。縱檢察官所指上情屬實，法院就被告甲○○○所
      為公示送達或一造辯論判決之聲請，法院尚須為實質之審查，以判斷其真實與
      否，始得為一定之裁判，尚不能以刑法第二百十四條使公務員登載不實罪相繩
      。此外，復查無其他積極證據足以證明被告丙○○、甲○○○二人確有檢察官
      所指訴之行使偽造私文書罪、詐欺取財罪嫌，揆諸前述判例要旨，自屬不能證
      明被告丙○○、甲○○○二人犯罪。
五、原審未予詳查，認定被告丙○○、甲○○○二人犯行成立，尚有未洽，被告丙○○、甲○○○二人上訴意旨執此指摘原判決不當，為有理由，應由本院將原判決
    予以撤銷，並諭知被告丙○○、甲○○○二人無罪。
據上論斷，應依刑事訴訟法第三百六十九條第一項前段、第三百六十四條、第三百零
一條第一項，判決如主文。
本案經檢察官柯麗鈴到庭執行職務。
中　　　華　　　民　　　國　　九十三　　年　　　五　　　月　　 十八 　　日
                              臺灣高等法院刑事第五庭
                                  審判長法  官  曾　德　水
                                        法  官  魏　新　國
                                        法  官  楊　炳　禎
右正本證明與原本無異。
如不服本判決，應於收受送達後十日內向本院提出上訴書狀，其未敘述上訴之理由者
並得於提起上訴後十日內向本院補提理由書（均須按他造當事人之人數附繕本）。
                                        書記官  廖　素　花
中　　　華　　　民　　　國　　九十三　　年　　　五　　　月　　 十九 　　日
